臺灣臺北地方法院民事判決　　　　　　94年度重訴字第1201號
原　　　告　丁○○
　　　　　　乙○○
被　　　告　庚○○
　　　　　　辛○○
　　　　　　戊○○
　　　　　　己○○
　　　　　　甲○○
　　　　　　台北市松山地政事務所
上列一人
法定代理人　丙○○　　住同上
共　　　同
訴訟代理人　黃旭田律師
複　代理人　翁國彥律師
　　　　　　黃鈺律師
上列當事人間請求侵權行為損害賠償事件，原告於本院刑事庭第
二審提起附帶民事訴訟（93年度重附民字第65號），由本院刑事
庭移送前來，經本院於民國96年1月26日言詞辯論終結，判決如
下：
    主  文
原告之訴駁回。
訴訟費用由原告負擔。
    事實及理由
一、本件被告台北市松山地政事務所（下稱松山地政事務所）之
    法定代理人由韋彰武變更為丙○○，已據其具狀聲明承受訴
    訟，核無不合，應予准許，合先敘明。
二、原告主張：被告庚○○係被告松山地政事務所之工友，擔任
    第二課測量助理之職務，並無獨自實施測量之職權。緣民國
    89年5月間，因本院另案89年度補字第259號審理原告請求瑞
    通股份有限公司等損害賠償事件（下稱本院89年度補字第25
    9號案件），函請被告松山地政事務所派員於89年6月13日下
    午2時30分，至台北市○○路○段72號辦理現場測量，松山地
    政事務所乃指派技士測量員即被告辛○○擔任領組進行測量
    工作，並率同測量助理即被告庚○○、戊○○協助測量，於
    上開時日會同該案法官實施現場測量。嗣於89年6月13日下
    午2時30分許，被告辛○○及戊○○並未前往現場進行測量
    工作，而到場之被告庚○○涉嫌圖利欲興建大樓之建商，利
    用職務上之機會犯罪，於當日法院勘驗筆錄上偽造「辛○○
    」之簽名，冒充技士僭越行使測量員之職權，做出「無法實
    施測量」之判斷。又被告辛○○89年6月14日松山地政事務
    所便箋，簽辦不實事項：「本案業已會同法院人員勘查完竣
    ，另函覆法院，因原告無法指界，致無法測量，經法院告知
    無需測量。二、擬予結案。」，並由複審人員即被告己○○
    （現任課長）、前課長即被告甲○○共同簽辦，由前課長甲○○賦予決行，翌（15）日被告辛○○即正式發文通知本院
    及原告，主旨記載：「... 因原告乙○○二人無法指告測量
    標的物暨範圍，致無法辦理測量，案經貴院人員告知無需測
    量。請轉告原告於三個月內來辦理退費手續，逾期不予退費
    。」。被告松山地政事務所測量員即被告辛○○未會同法官
    勘驗，且明知被告庚○○並無自行實施測量之職權，竟任令
    被告庚○○於勘驗當日代為做出是否實施測量之判斷，後復
    以「本案業已會同法院人員勘查完竣」予以結案，簽報課長
    並辦文通知「無法辦理測量」、「法院人員告知無需測量」
    ，捏造事實，侵害伊權益。按伊請求瑞通股份有限公司等損
    害賠償事件，依聯勤北部地區營產管理處91年11月15日函示
    ，伊於台北市○○段○○段30之7、31、31之1地號土地上所
    興建之鋼筋加工場（台北信義路5段72號）本屬有權占用，
    此原有可受法律保護之利益，因被告上開侵權行為，致伊占
    用面積及位置未予測量即予結案，伊請求回復原狀（面積約
    650坪）之權益受有損害計新台幣（下同）4億4,478萬1,935
    元。被告庚○○負、辛○○、戊○○、己○○、甲○○為共
    同侵權行為之人，依民法第184條、第185條規定，應負連帶
    損害賠償責任；被告松山地政事務所為庚○○之僱用人，依
    民法第188條第1項規定，應與庚○○負連帶賠償責任；另被
    告辛○○、己○○、甲○○應另依民法第186條規定，負連
    帶損害賠償責任等語。並聲明：被告應連帶給付原告4億4,4
    78萬1,935元，及自起訴狀繕本送達被告之翌日起至清償日
    止，按年息5％計算之利息。
三、被告則以：原告於89年8月2日就系爭侵權行為事件向被告松
    山地政事務所政風室提出申訴，可見其至遲於提出該申訴時
    ，即已知悉受有財產損害及應賠償之對象，則原告遲至93年
    8月17日始提起本件附帶民事訴訟，其侵權行為請求權已罹
    於2年之時效而消滅，不得再向伊為損害賠償之請求。又原
    告主張在本院89年度補字第259號案件，被告庚○○於履勘
    現場時冒充辛○○僭越行使測量員之職權，做出「無法實施
    測量」之判斷，致損及原告在該案請求回復原狀之權益，不
    僅未舉證說明其究竟何種財產權利受有損害、損害範圍為何
    ，且原告提起該件訴訟遭到駁回，乃因其未依法繳納裁判費
    所致，與有無測量無涉。況原告之財產權縱因而未獲得保障
    ，亦係出於可歸責於己之事由，且原告即使在本案中受有損
    害，在提起該案訴訟時，損害即已發生，並未因被告上述行
    為導致損害擴大，其請求被告損害賠償，亦屬無理。再依本
    院89年度補字第259號案件89年6月13日勘驗筆錄中勘驗結果
    第1項記載：「信義區○○段○○段30之7、31、31之1地號上
    土地現況為一大片草皮，其上有一臨時性建物，原告於89年
    5月11日所附地籍圖上之電線桿等均已被拆除，致原告所指
    之被佔用位置無法確定。」等語，足見該案承審法官親自至
    現場實行勘驗結果，無法確定系爭地上物占用之確切位置而
    無法進行測量，並非因該勘驗筆錄第2項記載地政事務所人
    員稱「無法測量」所致，原告主張因被告庚○○上開陳述，
    才導致法院認定系爭地上物占用面積無法測量，與事實有違
    ，並不可採。另系爭信義區○○段○○段30之7、31、31之1
    地號土地上之地上物，於88年10月間即遭拆除而不復存在等
    情，各原告於另案訴請吉美建設事業股份有限公司回復原狀
    等案件（案列本院90年度重訴字第1164號）所自承，準此，
    原告在本院89年度補字第259號案件履勘現場時，本應協助
    法院確認系爭地上物占用之詳細位置、面積與範圍，以利法
    院核算訴訟標的金額及裁判費，並釐清法律關係，詎原告未
    於勘驗過程中協助法院加以確認，導致無法完成測量程序，
    事後又將此責任推由被告承擔，其主張顯無理由。又本院89
    年度補字第259號案件，法院係囑託「地政機關」為鑑定人
    並到場測量，並非指定特定之地政事務所人員到場，故到場
    協助勘驗之地政事務所人員身分為何並非所問，被告庚○○
    僅係鑑定人之輔助人，其當日所為陳述亦無不實之處，並無
    不法侵害原告之權利可言等語，資為抗辯。並聲明：原告之
    訴駁回。
四、兩造不爭執之事實：
    被告庚○○係松山地政事務所之工友，擔任第二課測量助理
    之職務。本院於89年5月間，因審理本院89年度補字第259號
    案件，函請被告松山地政事務所派員於89年6月13日下午2時
    30分，至台北市○○路○段72號辦理現場測量，松山地政事
    務所乃指派技士測量員即被告辛○○擔任領組進行測量工作
    ，並率同測量助理即被告庚○○、戊○○協助測量，於上開
    時日會同該案承審法官實施現場測量。嗣於89年6月13日下
    午2時30分許，因被告辛○○、戊○○未至現場，而到場之
    被告庚○○未得辛○○授權卻於當日法院勘驗筆錄上偽造「
    辛○○」之簽名，經本院刑事庭以93年度簡上字第116號判
    決判處其偽造署押罪確定在案等事實，為兩造所不爭執，並
    有該刑事判決足稽，復經本院調閱該刑事卷宗全卷及本院89
    年度重訴字第1368號（即本院89年度補字第259號案改分案
    號）民事卷宗查明無訛，堪信為真實。
五、兩造之爭點及論述：
    原告主張被告庚○○於本院89年度補字第259號案件89年6月
    13日下午2時30分許履勘現場時，冒充辛○○僭越行使測量
    員之職權，做出「無法實施測量」之判斷，使該案無法測量
    系爭地上物占用面積及位置而未予測量即予結案，致損及原
    告於該案請求回復原狀（面積約650坪）之權益，爰依侵權
    行為之法律關係請求被告連帶賠償損害云云，為被告所否認
    ，並以前揭情詞置辯。經查：
（一）按刑事訴訟法第487條第1項所定附帶民事訴訟之對象，除
      刑事被告外，固兼及依民法負賠償責任之人，惟其請求回
      復之損害，以被訴犯罪事實所生之損害為限，否則縱令得
      依其他事由，提起民事訴訟，亦不得於刑事訴訟程序附帶
      為此請求（最高法院66年台上字第633號判例參照）。又
      附帶民事訴訟，如不合於上開法條所定之要件者，縱於刑
      事庭依刑事訴訟法第504條第1項將附帶民事訴訟移送於民
      事庭後，亦不得將關於民事訴訟之法規，溯及於附帶提起
      民事訴訟之時，而予適用，仍應認其起訴為不合法，以裁
      定駁回之。本件原告以共同被告庚○○偽造文書等案件於
      刑事第二審訴訟程序（案列本院93年度簡上字第116號）
      附帶提起民事訴訟，依侵權行為之法律關係，請求被告連
      帶給付4億4,478萬1,935元及法定遲延利息，經本院刑事
      庭就庚○○偽造署押部分判處罪刑後，將附帶民事訴訟部
      分移送民事庭。惟查，本院93年度簡上字第116號刑事判
      決係認定：「…89年5月間，臺灣臺北地方法院因審理丁○○聲請損害賠償案件（89年度補字第259號），函請松
      山地政事務所派員於同年6月13日下午2時30分，至臺北市
      信義區○○路○段72號辦理現場測量，松山地政事務所指
      派技士測量員辛○○擔任領組進行測量工作，並率同測量
      助理庚○○及戊○○協助測量，於上開時日會同臺北地方
      法院法官實施現場測量。嗣於89年6月13日下午2時30分許
      ，領組辛○○及測量助理戊○○因大雨而未能準時到達上
      址，僅庚○○在現場，庚○○明知其為依法執行公務之人
      員，辛○○並未授權伊代簽名，竟利用該職務之機會，於
      當日之勘驗筆錄上，偽造『辛○○』之簽名一枚，足以生
      損害辛○○。」、「本院89年6月13日之勘驗筆錄記載：
      『地政事務人員稱無確切界址及地上物，故無法測量…』
      。勘驗筆錄上並未記載『辛○○』向法院告稱無法測量
      之事，被告（即庚○○）亦為地政事務人員，則被告告稱
      『無確切界址及地上物，故無法測量」，並無不實之情事
      。…審酌一般勘驗之實務，法官囑託地政機關到場測量，
      並不會對到場之地政機關人員為年籍之查核，蓋受囑託者
      係『地政機關』，所需者乃其「測量之專業智識』，並非
      測量人員當場表明意見後，即測量完竣，而係原告應對現
      場受測量之標的物為指界，法官審酌現場之界址，指示測
      量員應從何處測量至何處，該測量員依據法院之囑託進行
      測量，日後再由『地政機關』將複丈成果圖函送法院，…
      自該份勘驗筆錄觀之，法院並未以被告為鑑定人，從而，
      卷內本院89年6月13日之勘驗筆錄中所謂『地政事務人員
      稱』，僅係當時之事實紀錄，並無不實之情形。再觀該勘
      驗筆錄原告丁○○、乙○○僅表示『請求回復原狀之面積
      約650坪』，並未有任何指界之行為，又查，該勘驗筆錄
      復記載『一…原告於89年5月11日所附地籍圖上之電線桿
      等均已被拆除，致原告所指被占用位置無法確定』，即為
      當時法院所下之判斷，而法院為該判斷，顯係基於勘驗所
      得之結果，原判決誤將被告表示『無確切界址及地上物，
      故無法測量』之意見之詞，…逕自認定被告有僭行辛○○
      職權之事實，尚嫌速斷；又該份勘驗筆錄，因法院未為任
      何囑託地政機關實施測量之行為，故該份勘驗筆錄除了『
      辛○○』之署名係虛偽者外，別無虛偽之處，故受損害之
      人僅為辛○○一人，原審竟認定該份勘驗筆錄不實，故生
      損害於臺北地方法院勘驗筆錄之正確性、地政機關之專業
      判斷及告訴人丁○○等，…即有可議之處，仍屬無可維持
      ，應由本院撤銷改判。」、「…公訴人指稱證人辛○○及
      戊○○…與被告有共同犯意之聯絡云云。惟…公訴人均未
      舉證說明其認定共犯之理由，實難使本院達到本案有共犯
      之『確信』，公訴人上訴理由不足以採信。」等語，有上
      開刑事判決書附卷可稽，是被告庚○○所犯偽造署押罪，
      既僅損及被告辛○○，則原告即非上開被告庚○○被訴犯
      罪事實之被害人，所提起本件附帶民事訴訟之請求，亦非
      屬被告庚○○被訴犯罪事實所生之損害。又上開刑事判決
      並無被告辛○○、戊○○、郭氶峰、甲○○參與上開偽造
      署押之犯罪事實，難令被告辛○○、戊○○、郭氶峰、甲○○、松山地政事務所負連帶損害賠償責任，被告辛○○
      、戊○○、郭氶峰、甲○○、松山地政事務所亦非前揭依
      民法負賠償責任之人。因此，原告於本件刑事訴訟程序中
      附帶提起民事訴訟為此請求，自非合法，應予駁回。
（二）次按消滅時效，自請求權可行使時起算；因侵權行為所生
      之損害賠償請求權，自請求權人知有損害及賠償義務人時
      起，2年間不行使而消滅，民法第128條前段、第197條第1
      項前段分別定有明文。經查本件測量糾紛事件，原告曾於
      89年8月2日向台北市政府地政處政風室提出申訴書，事由
      記載：「為不服松山地政事務所測量員，於土地法院囑託
      .. .. 測量時，於法院勘驗筆錄上簽名與事實不符，測量
      不精，有損本人權益，特此申請重新辦理測量。」、事實
      及理由記載：「...，有關本土地案，事涉關係重大，本
      人於7月14日再次前往找經辦人辛○○，此時心中終於明
      白，當日去現場之人不是辛○○，而是此時正坐在陳位置
      之後方桌位之庚○○，...，我見他又不說實話，即當場
      直指是庚○○去現場的，是他簽你的名字，你本人根本沒
      到現場，...，法官的筆錄簽名，你怎麼簽？... 最後他
      才承認說：『是阿進仔簽的』...。以上所述不假，本案
      測量不精，簽名不實，或有官商勾結，懇請貴處詳查，並
      重新辦理測量，以維護本人之權益，...。」等語，有原
      告所提出為被告所不爭執其真正之該申訴書在卷可稽，並
      經本院向被告松山地政事務所調閱原告申訴案相關資料查
      明屬實。足見原告至遲於89年8月2日已知悉被告庚○○於
      勘驗筆錄上偽造「辛○○」簽名，並認其測量不精、簽名
      不實有損及原告權益。果爾，原告自斯時起即可對被告庚○○行使侵權行為損害賠償請求權，惟原告遲至93年8月
      17 日始提起本件刑事附帶民事訴訟，顯已逾2年之時效，
      被告庚○○依民法第144條第1項規定提出時效抗辯而拒絕
      給付，即屬有據。又僱用人因民法第188條第1項規定負連
      帶損害賠償責任，而為賠償損害時，依同條第3項規定，
      對於為侵權行為之受僱人，有求償權。僱用人與為侵權行
      為之受僱人內部間既無分擔部分，則為侵權行為之受僱人
      消滅時效已完成者，僱用人自亦同免其責任（最高法院95
      年度台上字第1482號判決參照）。本件原告主張被告松山
      地政事務所應依民法第188條第1項規定與其受僱人即被告
      庚○○負連帶損害賠償責任，然如前述，原告對被告庚○○之損害賠償請求權，其消滅時效已完成，依上說明，原
      告自亦不得請求被告松山地政事務所賠償損害。
（三）再因故意或過失，不法侵害他人之權利者，負損害賠償責
      任，故意以背於善良風俗之方法，加損害於他人者亦同；
      違反保護他人之法律，致生損害於他人者，負賠償責任，
      但能證明其行為無過失者，不在此限，民法第184條定有
      明文。又當事人主張有利於己之事實者，就其事實有舉證
      之責任，其因侵權行為所生之損害賠償請求權，以有損害
      之發生，及行為人有故意或過失不法侵害他人權利之事實
      外，並以二者之間有相當因果關係為其成立要件，若其行
      為並無不法，或其行為並無故意或過失，即無賠償之可言
      。是倘行為人否認有侵權行為，即應由請求人就此利己之
      事實舉證證明，若請求人先不能舉證以證實自己主張之事
      實為真實，則行為人就其抗辯事實即令不能舉證，或所舉
      證據尚有疵累，亦應駁回請求人之請求，此觀民事訴訟法
      第277條前段規定及最高法院17年上字第917號判例即明。
      經查：
   1、原告主張：被告庚○○於本院89年度補字第259號案件89
      年6月13日下午2時30分許履勘現場時，冒充辛○○僭越行
      使測量員之職權，做出「無法實施測量」之判斷，使該案
      無法測量系爭地上物占用面積及位置而未予測量即予結案
      ，致損及原告於該案請求回復原狀（面積約650坪）之權
      益，爰依侵權行為之法律關係請求被告連帶賠償損害等語
      ，為被告所否認，被告並以前詞置辯，則原告自應先就被
      告有侵權行為，並因而致其受有損害之有利於己之事實負
      舉證之責。
   2、一般民事訴訟事件有關占用土地履勘現場及測量之情事，
      係由法院囑託地政機關派員到場測量，屆時由承辦法官會
      同當事人及地政人員現場勘驗，承辦法官於勘驗現場並聽
      取當事人、地政人員之意見（如對現場受測量之標的物為
      指界、如何進行測量等）後，法官審酌現場情況，指示測
      量員應測量標的物之位置、範圍，該測量員依據法院之囑
      託進行測量，日後再由受託地政機關將複丈成果圖函送法
      院參辦。由此可知現場能否進行測量之決定權在於法院，
      而非到場之地政人員。觀之本院89年度補字第259號案件
      89年6月13日勘驗筆錄中勘驗結果第1項記載：「信義區○○段○○段30之7、31、31之1地號上土地現況為一大片草
      皮，其上有一臨時性建物，原告於89年5月11日所附地籍
      圖上之電線桿等均已被拆除，致原告所指之被佔用位置無
      法確定。」等語，原告於該案所指之被占用位置無法確定
      致無法測量一事，係當時法院所為之判斷，而法院為該判
      斷係基於法官現場勘驗所得之結果。至於勘驗筆錄第2項
      所載：「地政事務所人員（指被告庚○○）稱無確切界址
      及地上物，故無法測量」等語，僅係地政人員陳述意見供
      法院判斷參考，尚難認被告庚○○等人有何故意、過失不
      法侵害原告之權利，或故意以背於善良風俗之方法加損害
      於原告，或違反保護原告之法律致生損害於原告之行為，
      與侵權行為之法律要件不符。又原告未舉證證明被告庚○○於上開勘驗時向法院所陳稱「無確切界址及地上物，故
      無法測量」等語，係虛偽不實，自難以被告庚○○於勘驗
      時為上開陳述，即認其僭行辛○○之職權，並導致法院認
      定地上物占用面積無法測量，而有損及原告訴請回復原狀
      之權益。再者，該勘驗筆錄，因法院未為任何囑託地政機
      關實施測量之行為，故除「辛○○」之署名係虛偽者外，
      別無虛偽之處，故縱有受損害之人，亦為被告辛○○，難
      謂有損及原告之權益。另原告所提起之上開案件，係因其
      未依限繳納裁判費450萬6,321元而遭法院裁定駁回，有該
      案裁定2件可稽，並非因被告庚○○於勘驗時為上開陳述
      所致，兩者間顯無相當因果關係。況且原告若仍欲主張回
      復回狀之權益，本可另行起訴請求，且原告嗣亦另案起訴
      請求，而經本院以90年度重訴字第1164號判決敗訴確定在
      案，此為兩造所不爭執，並有該判決書在卷足憑，復經本
      院調閱該案卷屬實。因此，原告未就其因被告上開偽造署
      押、表示無法測量之行為，致受有之損害，及上開損害與
      被告之上開行為有相當因果關係之有利於己事實負舉證責
      任，揆諸前揭說明，原告依侵權行為之法律關係請求被告
      連帶賠償賠償，並無理由。
六、綜上所述，原告本於侵權行為之法律關係，請求被告連帶給
    付4億4,478萬1,935元，及自起訴狀繕本送達被告之翌日起
    至清償日止，按年息5％計算之利息，為無理由，應予駁回
    。
七、原告聲請訊問證人張明焜、李振宗、林作濱，其中證人張明
    焜、李振宗已於本件刑事案件出庭作證，另原告聲請訊問林
    作濱係因其曾於95年間接受原告陳情，業據原告自承在卷（
    見本院96年1月26日言詞辯論筆錄），足見上開證據調查之
    聲請並無調查、審究之必要。又本件為判決基礎之事證已臻
    明確，兩造所為之其他主張、陳述並所提之證據，經審酌後
    ，認均與本件之結論無礙，不再一一論述，併予敘明。
八、訴訟費用負擔之依據：民事訴訟法第78條。
中　　華　　民　　國　　96　　年　　1　　月　　31 　　日
                  民事第六庭    審判長法　官　李昆曄
                                      法  官  陳婷玉
                                      法  官  曾部倫
以上正本係照原本作成。
本件當事人須以本判決適用法律顯有錯誤為上訴理由時，始得於
本判決送達後二十日內向本院提出上訴狀，如已於本判決宣示後
送達前提起上訴者，應於判決送達後十日內補具上訴理由（均按
他造當事人之人數附繕本），並經本院許可後方得上訴最高法院
。
中　　華　　民　　國　　96　　年　　2 　　月　　8 　　日
                                    書記官  謝梅琴
附註：
    民事訴訟法第四百六十六條之一（第一項、第二項）：對於
    第二審判決上訴，上訴人應委任律師為訴訟代理人。但上訴
    人或其法定代理人具有律師資格者，不在此限。
    上訴人之配偶、三親等內之血親、二親等內之姻親，或上訴
    人為法人、中央或地方機關時，其所屬專任人員具有律師資
    格並經法院認為適當者，亦得為第三審訴訟代理人。
